臺灣高等法院刑事判決　　　　　　　　100年度上訴字第146號
上　訴　人
即　被　告　卓桂溱
選任辯護人　王建中律師
　　　　　　陳怡伶律師
上列上訴人因偽造文書等案件，不服臺灣臺北地方法院99年度訴
字第288號，中華民國99年11月29 日第一審判決（起訴案號：臺
灣臺北地方法院檢察署99年度偵續字第595 號），提起上訴，本
院判決如下：
    主  文
上訴駁回。
卓桂溱緩刑參年，並應自民國100年4月起至100年3月止，按月於
每月10內各給付新台幣貳萬伍仟元。
    事  實
一、卓桂溱自民國 94年9月8日起至97年3月31日止，擔任位在臺
    北縣新店市（現改制為新北市新店區○○○路700巷26 號大
    鵬華城管理委員會（下稱管委會）會計，負責大鵬華城社區
    公共基金、管理費、其他公用部分等使用償金、收入款之會
    計、出納及財務管理等事項、各項費用之收徵、支付、其他
    交辦事項等工作，為從事業務之人，其於任職期間，分別有
    下述之犯行：
  (一)意圖為自己不法之所有，於95年12月底某日，將管委會行政
    助理刁纓媃所轉交由住戶王登山繳納之95年10月至12月份管
    理費新臺幣（下同）2,340 元（下稱系爭管理費），易持有
    為所有，未依規定於收受之翌日存入管委會銀行帳戶，予以
    侵占入己。
  (二)卓桂溱將前開款項侵占入己後，除於96年7月8日要求王登山
    補繳外，復於96年12月24日再度在管委會辦公室向王登山催
    收，因王登山已無保留95年10至12月管理費繳交之收據，乃
    於當日要求卓桂溱提出管委會「95年度1-12月繳管理費、基
    金名冊」以供查核，詎卓桂溱明知前開名冊有關記載王登山
    10月至12月繳費情形欄位之私文書，確有刁纓媃簽收註記之
    「刁」字、日期（已因筆劃模糊而無法辨識）及卓桂溱所蓋
    用之職名章，表示王登山確已繳交系爭管理費，並已由卓桂
    溱、刁纓媃依作業程序為相關之註記及用印，為掩飾自己已
    侵占系爭管理費之行止，基於變造私文書之犯意，當場以指
    甲刮除前開註記及已蓋印之職名章，惟未完全刮除，卓桂溱
    嗣為隱藏其在王登山面前之刮除行為，事後再以立可帶塗佈
    其上，並以指甲再次刮除，而變造前開私文書，足以生損害
    於王登山及管委會對住戶繳交管理費資料管理之正確性。
  (三)因卓桂溱仍否認王登山有繳交系爭管理費，不理王登山確已
    繳交之事實，復於97年3月25 日，在其業務上所製作之「第
    18  棟未繳管理費住戶名單」上，記載王登山未繳納95年10
    月至12月管理費之不實事項，並將該名單公布在大鵬華城社
    區公布欄而行使之，足以生損害於王登山及管委會對於管理
    費管理之正確性。
  (四)卓桂溱於97年3月31日離職時，尚有保管管委會之現金共290
    , 620元及其本人與助理吳竹英於97年3月31日向住戶所收取
    之管理費與其他收入共152,078元（包括：影印費18 元、月
    租停車位清潔費26,900元、管理費125,160 元）；扣除卓桂
    溱於離職當日即先行支付行政助理吳竹英97年3月份薪資25,
    000元、其本人97年3月份應領得之薪資23,620 元（以請假1
    日扣薪690元，當月卓桂溱共請假2 日計算，應扣薪資1,380
    元）、退租車位保證金1,400元，及卓桂溱於97年4月1 日，
    與接手之會計周凌如辦理交接，原本打算交接現金20,000元
    時，周凌如以沒有財務報表，無法確認應交接之金額為由拒
    絕收受以外，其餘現金372,678 元（即290,620元＋152,078
    元－25,000元－23,620元－1, 400元－20,000元）未提出與
    周凌如辦理移交，而意圖自己不法之所有，將其業務上所掌
    管之前開現金，易持有為所有，於97年4月1日辦理交接手續
    結束後，予以侵占入己。嗣卓桂溱再經管委會催促後，於97
    年4月15日及19日前往管委會辦理移交，除於97年4  月14日
    至臺北縣新店市○○路郵局匯69,390元至管委會土地銀行文
    山分行帳戶及於97年4月19 日辦理移交手續時，復交出現金
    20,000元外，再交出舊鈔6,450 元予周凌如，其餘已遭侵占
    之現金共296,838 元（即372,678元－69,390元－6,450元）
    ，至今仍拒絕交出。
二、管委會遂於97年4月28日以第00000000號存證信函，通知卓
    桂溱於97年5月2日之前至管委會完成97年3 月份財務報表及
    移交尚未完成之部分；卓桂溱卻於97年5月2日以第41號存證
    信函，以「本人皆將資料將給周凌如，資料皆存於電腦內」
    等語，拒絕管委會之要求。經管委會97年度之委員，包括喬
    廷彥、王臺中、徐菊枝、霍新生、孟慶陵等人會同當時之會
    計周凌如，一同開啟卓桂溱離職時所留下之會計系統，並列
    印97年3 月份之資產負債表及損益表，發現卓桂溱尚有保管
    管委會現金共290,620 元。嗣喬廷彥、孟廣陵對卓桂溱提出
    侵占之告訴，檢察官在偵查時，又經管委會98年度之委員發
    現卓桂溱於97年3月31日共收取住戶管理費及其他收入共152
    ,0 78元完全未入帳，始悉上情。
三、案經王登山、喬廷彥及孟慶陵訴由臺北縣政府警察局新店分
    局報請臺灣臺北地方法院檢察署檢察官偵查起訴。
    理  由
甲、程序部分：
    被告以外之人於審判外之言詞或書面陳述，除法律有規定者
    外，不得作為證據。又被告以外之人於審判外之陳述，雖不
    符合同法第159條之1至第159條之4之規定，但經當事人於審
    判程序同意作為證據，法院審酌該言詞陳述或書面陳述作成
    時之情況，認為適當者，亦得為證據；當事人、代理人或辯
    護人於法院調查證據時，知有第159條第1項不得為證據之情
    形，而未於言詞辯論終結前聲明異議者，視為有前項之同意
    。刑事訴訟法第159條第1項及第159條之5分別定有明文。查
    本判決下列所引用之被告以外之人於審判外之供述及非供述
    證據，雖屬傳聞證據，惟被告及辯護人於本院審理中對於該
    等證據方法之證據能力均不爭執，且迄至言詞辯論終結前亦
    未再聲明異議，本院審酌上開證據資料製作時之情況，尚無
    違法不當及證明力明顯過低之瑕疵，亦認為以之作為證據應
    屬適當，依刑事訴訟法第159條之5第2 項之規定，及同法第
    158條之4之反面解釋，認前揭證據資料均有證據能力，先予
    敘明。
乙、實體部分：
一、上揭犯罪事實，業據上訴人即被告卓桂溱於本院審理中坦承
    不諱（見本院100年3月8 日審判筆錄），核與告訴人王登山
    指訴：被告侵占其所繳95年10月至12月間管理費共2340元，
    又變造該社區95年度繳交管理費、基金名冊，且於97年3 月
    25  日製作之「第18棟未繳管理費住戶名單」記載不實；及
    告訴人喬廷彥、孟慶陵指訴：被告侵占管委會共29萬餘元等
    情節相合。並經證人即管委會前行政助理刁纓媃證述（見97
    年度他字第3983號卷第17頁），證人即前管委會主任委員孫
    觀宇證述（見98偵續字第一卷第595號第233頁至第234 頁、
    第236頁至第237頁），證人即社區總幹事蔡育才證述（見上
    揭偵續卷第299頁至第301頁），證人即被告後任管委會會計
    周凌如證述（見上揭偵續卷第292頁至第295頁），證人即被
    告離職時之管委會行政助理吳竹英證述（見上揭偵續卷第11
    0頁至第112頁），證人即現任管委會會計李琴英證述（見98
    年度偵字第1168號卷第106頁、第134頁）綦詳。另有被告之
    辭職信、大鵬華城管委會96年6月11日及6月14日未繳管理費
    住戶名單、95年度繳交管理費及基金名冊、97年3月25日「
    第18棟未繳管理費住戶名單」、管委會收據、管委會97 年4
    月10日(97)  鵬管字第0101號、97年5月23日(97) 鵬管字第
    0149號、97年6月7日(97)鵬管字第0158號書函、存證信函、
    會計移交應交接事項、郵政跨行匯款申請書、大鵬華城97年
    3月31日資產負債表、97年3月份之收支明細表、總分類帳、
    漢唐聯合會計師事務所98年10月19日會計師查核報告書、周
    凌如簽收現金2萬元之收據及97年5月7日書立之辭呈、97 年
    大鵬華城公共設施檢修紀錄表等附卷可資佐證。而管委會95
    年度繳交管理費、基金名冊中，告訴人王登山95年10月至12
    月間管理費欄左側，有近似「刁」字之字跡，上開欄位係先
    刮損再塗上立可帶，亦有法務部調查局98年12月7 日調科貳
    字第09800606500 號函在卷足稽。是被告自白，核與事實相
    符，堪以信實。綜上，本件事證已臻明確，應依法論科。
二、核被告所為，係犯刑法第210條變造私文書罪、第216條、第
    215條行使業務上登載不實文書罪、第336條第2 項業務侵占
    罪共2 罪。被告登載不實事項於業務上作成之文書後，復持
    以行使，其業務登載不實之低度行為應為高度之行使行為所
    吸收，不另論罪。被告所犯2 次業務侵占罪、變造私文書罪
    、行使業務上登載不實文書罪間，犯意各別，手法不同，罪
    名互殊，應分論併罰之。
三、原審審酌被告素行，因貪圖不法利益，罔顧管委會對其之信
    任，先後侵占業務上所持有之前揭款項，並於「第18棟未繳
    管理費住戶名單」上登載告訴人王登山未繳管理費之不實事
    項，對告訴人王登山及管委會所生損害自屬非輕，兼衡其犯
    罪動機、目的、手段、生活狀況、智識程度，及僅返還管委
    會部分款項（即20,000元＋69,390元＋6,450元），尚有296
    , 838元及系爭管理費2,340元仍拒絕交出等一切情狀，依刑
    法210條、第215條、第216條、第336條第2項、第51條第5款
    ，刑法施行法第1條之1第1項、第2項前段，就變造私文書罪
    部分，處有期徒刑4 月，就行使業務登載不實文書罪部分，
    處有期徒刑3月，就業務侵占罪部分，處有期徒刑7月，又業
    務侵占罪，處有期徒刑1年，並定其應執行有期徒刑1年4 月
    ，以資懲儆。並說明本件被告第一個業務侵占罪（即侵占系
    爭管理費部分），犯罪時間在96年4月24 日以前，復無中華
    民國九十六年罪犯減刑條例第3 條規定不予減刑之情形，合
    於減刑之條件，應依該條例第2條第1項第3 款規定，將其宣
    告刑有期徒刑7月減刑為有期徒刑3月又15日。其認事用法及
    量刑均無不合，被告上訴意旨指摘原判決量刑過重，非有理
    由，應予駁回。惟查，被告已坦承犯行，前未曾受有期徒刑
    以上刑之宣告，有被告前案紀錄表在卷足參，其配偶為司機
    ，收入不豐，且有年幼小孩蘇運杰（86年10月24日生）、蘇
    文杰（90年8月29 日生）待養，有卷附戶籍謄本在卷可佐，
    復於犯罪後於本院審理中已盡其所能與直接被害人大鵬華城
    管委會達成和解（如附件），信被告經此追訴審判，當知警
    惕而無再犯之虞，爰依刑法第74條第1項第1款之規定宣告緩
    刑3 年，以啟自新。按「緩刑宣告，得斟酌情形，命犯罪行
    為人向被害人支付相當數額之財產或非財產上之損害賠償」
    ，刑法第74條第2項第3款定有明文，本件被告既需向本案被
    害人大鵬華城管委會履行如附件所示和解筆錄所記載之事項
    ，為確保被告能如期履行，以維告訴人權益，爰考量上開各
    項情狀後，認於被告緩刑期間課予如附件所示和解書之負擔
    ，始為適當，乃併予宣告之。
據上論結，應依刑事訴訟法第368條、刑法第74條第1項第1 款、
第2項第3款，判決如主文。
本案經檢察官許仲瑩到庭執行職務
中    華    民    國   100    年    3     月    22    日
                  刑事第十三庭  審判長法  官  曾德水
                                      法  官  王復生
                                      法  官  楊貴雄
以上正本證明與原本無異。
變造私文書罪部分如不服本判決，應於收受送達後10日內向本院
提出上訴書狀，其未敘述上訴之理由者並得於提起上訴後10日內
向本院補提理由書（均須按他造當事人之人數附繕本）「切勿逕
送上級法院」。
其餘部分，不得上訴。
                                      書記官   劉寶鈴
中    華    民    國    10    年    3     月    23    日
附件:
附錄條文：
刑法第210條
（偽造變造私文書罪）
偽造、變造私文書，足以生損害於公眾或他人者，處 5年以下有
期徒刑。
刑法第215條
（業務上文書登載不實罪）
從事業務之人，明知為不實之事項，而登載於其業務上作成之文
書，足以生損害於公眾或他人者，處3年以下有期徒刑、拘役或5
百元以下罰金。
刑法第216條
（行使偽造變造或登載不實之文書罪）
行使第 210 條至第 215 條之文書者，依偽造、變造文書或登載
不實事項或使登載不實事項之規定處斷。
刑法第336條
（公務公益侵占罪、業務侵占罪）
對於公務上或因公益所持有之物，犯前條第1項之罪者，處1年以
上7年以下有期徒刑，得併科5千元以下罰金。
對於業務上所持有之物，犯前條第1項之罪者，處 6月以上5年以
下有期徒刑，得併科3千元以下罰金。
前二項之未遂犯罰之。